臺灣高等法院刑事判決　　　　　　 93年度上更(二)字第678號
上　訴　人　臺灣基隆地方法院檢察署檢察官
上　訴　人
即　被　告　甲○○
上列上訴人因被告違反山坡地保育利用條例案件，不服臺灣基隆
地方法院87年度易字第535 號，中華民國88年11月30日第一審判
決（起訴案號：臺灣基隆地方法院檢察署87年度偵字第5 號）經
最高法院第二次發回更審，提起上訴，本院判決如下：
    主  文
上訴駁回。
甲○○緩刑年。
    事  實
一、甲○○係源聯建設股份有限公司之負責人，於民國80年間，
    在基隆市○○區○○段第491 地號土地，興建名為「東方瑞
    士」之集合住宅。83年6 、7 月間，該集合住宅行將完工之
    際，明知鄰地即基隆市○○區○○段碇內小段348 地號為乙○○所有，且屬公告管制之山坡地，竟為增益其社區之美觀
    及其對購屋者承諾該「東方瑞士」社區公共設施之約定，僱
    用不知情之不詳姓名工人在該山坡地上設置如附圖Ａ、Ｂ、
    Ｃ、Ｄ所示之花園、（無儲水設施）之空水塔、擋土牆及鋪
    有水泥之空地（含涼亭1座）等工作物。
二、案經乙○○之母丙○○○告發後，台灣基隆地方法院檢察署
    檢察官偵查起訴。
    理  由
一、訊據上訴人即被告甲○○固坦承於上揭時間僱工設置如附圖
    所示之擋土牆等情不諱，惟矢口否認有何竊佔或違反山坡地
    保育利用條例等犯行，並辯稱：伊在基隆市○○區○○段碇
    內小段第348地號土地上興建擋土牆等物，確有經乙○○及
    其家人同意，當時雙方所約定買賣契約之491地號土地早已
    變更為住宅區，因此雙方買賣契約所稱「申請山坡地整地執
    照及土地改良」即指此348地號而言。又擋土牆部分係伊依
    基隆市政府工務局函令內容，完成水土保持設施；庭園造景
    部分則因風水師傅之勘察，煞氣正沖於住戶房屋，因此告發
    人及家人均同意其一併於土地上興建庭園、涼亭，以改善風
    水。空地部分，並無任何使用跡象；水塔內亦無積存水源及
    控制水流之開關云云。
二、經查：被告於上開地號山坡地，興建擋土牆等工作物，除為
    其所自承外，復經檢察官、原審及本院至現場勘驗屬實，有
    勘驗筆錄及照片在卷可按（見偵查卷第22頁、99頁、原審第
    116 頁、117 頁及本院89年9 月14日勘驗筆錄），並經檢察
    官囑託基隆市安樂地政事務所測量結果，確有如附圖所示之
    占用面積，亦有複丈成果圖存卷足憑（見偵查卷第100 頁、
    101 頁）。
三、被告所稱徵得地主及其家人同意方為前述設置工作物行為，
    非惟告發人丙○○○迭次否認在卷，即告發人黃婦之子乙○○及其夫、黃聯芳亦到庭堅詞否認其事（詳見原審卷第76頁
    至78頁）。而雙方對「東方瑞士」社區坐落土地之開發，定
    有買賣契約，該契約開宗明義即記載「立契約人地主乙○○
    （下稱甲方）買主甲○○（下稱乙方）雙方約定甲方將所有
    基隆市暖暖區○○○○○段碇內小段第0491號建地2913Ｍ4
    分之3 讓售與乙方。雙方協議條件如后．．．．．」，此有
    被告自行提出之買賣契約書影本附卷可參（見原審卷第31頁
    、32頁），是雙方買賣契約所約定者在「491 」地號土地灼
    然明甚，焉能與本件所占用之「348 」地號土地混為一談。
    更何況491 地號土地雖列為「住宅區」，然仍需開挖整地。
    被告因於491 地號開挖整地經基隆市政府限期改善或補行申
    辦雜項執照，均未辦理而遭移送，此有基隆市政府80年1 月
    18日基府工管字第4089號函在卷可考（見原審卷第264 頁）
    ，且經原審調閱被告違反區域計畫法之台灣基隆地方法院檢
    察署80年度偵字第282 號卷宗查明屬實（函件附於該卷宗第
    1 頁）。是被告以491 地號無須開挖，因此契約所定需為土
    地改善者即為348 地號云云，與上述事實不符，自無足採。
    被告另辯稱：491 地號土地及348 地號土地相鄰，要一併開
    發整地，且348 地號土地緊臨491 地號土地，必須作適當之
    改良，以免危害將來興建之房屋，並希望於開發整地後，將
    348 地號土地申請「由都市計畫保護區變更為住宅區」，以
    增加乙○○所有土地之利益，被告乃於78年9 月30日代理乙○○申請將348 地號土地變更為「住宅區」，依此，可見地
    主乙○○有同意其使用系爭348 地號土地云云。惟查地主乙○○係於78年9 月30日申請將系爭348 地號土地變更為「住
    宅區」，而系爭348 地號土地面積廣達27,206平方公尺，衡
    之常情，系爭348 地號土地可為單獨使用。是尚難因地主乙○○申請將系爭348 地號土地變更為「住宅區」，即率認地
    主乙○○有同意被告使用系爭348 地號土地。是被告此之辯
    解，亦不可採。
四、被告未經許可即於491 地號土地開挖而違法，經基隆市政府
    令其改善，被告乃於該491 地號完成水土保持設施，有台灣
    基隆地方法院檢察署80年度偵字第282 號不起訴處分書附卷
    可按（見原審卷第60頁）。因此，被告完成水土保持設施者
    係在「491 」地號土地，亦即「東方瑞士」社區坐落之土地
    ，與本件「348 」地號土地之擋土牆並不相干。
五、被告於80年12月13日與「東方瑞士」社區之承購戶留秋明所
    訂「預定房屋買賣契約書」第21條約定：「地主所提供之公
    共設施由甲方（本院按即買主留秋明）使用，至交屋日起5
    年內不得收回，倘因政令變更為建地時，乙方（本院按即源
    聯建設股份有限公司，負責人為被告）有權收回，甲方不得
    有任何異議。」，此有被告自行提出之契約書影本在卷可證
    （見原審卷第267頁）。而證人李建昌即「東方瑞士」社區
    之承購戶於原審到庭結證稱：伊是（房屋）大約完工時購屋
    ，公司方面有派人帶伊去看公設部分，當時已有卷附照片之
    涼亭、噴水池及再過去之游泳池，公司未告知住戶可使用，
    但因在圍牆內，且已完工，認為即屬公司所指之公設（詳見
    原審卷第177頁、178頁）。另一承購戶鄧美鈴亦證稱：建商
    提供之廣告圖案公設有涼亭，是在游泳池旁，但實物是在現
    在位置各等語（詳見原審卷第208之1頁）。準此，被告早於
    80年底即已預計興建涼亭作為「東方瑞士」社區之公共設施
    ，斯時該社區甫為整地而已，尚未建屋，已如前述，又何來
    風水沖煞房屋之說？被告雖又辯稱：東方瑞士集合住宅係採
    「預售」方式，於80年取得建照後即開始銷售，而「東方瑞
    士」房屋共興建112戶，可銷售戶為95戶（即扣除分配予乙○○及其家屬之7戶、分配予源聯建設公司股東之4戶、預備
    保留為銀行銀行融資擔保標的之6戶，故實際可銷售戶為95
    戶），在興建庭園公共設施前即已售出85戶，銷售率已高達
    9成，故是否增建庭園公共設施於第348地號部分土地上，已
    對源聯建設公司之銷售無何影響，且被告80年預計興建涼亭
    之位置不在348地號土地內，故嗣於83年在348 地號土地一
    併增建之庭園，自非對東方瑞士買受戶之承諾云云。惟如上
    所述，被告於預售右揭房屋時，既有對訂購戶提供有公設涼
    亭之廣告圖案，嗣後被告為履行該廣告圖案而在348地號土
    地上設置涼亭，顯係因491地號之土地上所餘之空地在規劃
    上無適當之位置可設置涼亭，是被告在系爭348 地號土地上
    。空地部分均鋪有水泥，業經原審及本院勘驗屬實，有前揭
    勘驗筆錄在卷足憑，顯已占用土地無疑。另水塔部分雖無可
    供蓄水之設施，然其占用土地事實則無疑義，殊不因「空水
    塔」有不同用途，而解免被告設置工作物占用土地之責。被
    告於原審聲請傳喚證人康志光到庭，以證明「東方瑞士」社
    區之庭園公共設施（含系爭之庭園、涼亭部分）興建期間，
    丙○○○及家人均未出面制止或反對施工，康志光經傳並未
    到院為證。雖證人康志光於偵查中證稱伊為工地主任，因房
    子蓋好後，風水師說房子後面山勢太陡，要蓋涼亭，丙○○○及其子在蓋時均未表示反對云云（偵查卷第77頁反面第78
    頁），惟事後有無反對，與丙○○○及其家人是否同意本屬
    分別二事，要無渠等並未出面制止即得推論渠等即係同意施
    工。況丙○○○於原審供明因市政府通知，才知道被竊佔，
    其雖住在該處，亦不知道本件系爭土地被佔用（詳見原審卷
    第16頁）。參諸本件348 地號土地面積廣達27,206平方公尺
    ，而被告所佔用之面積合計為586 平方公尺，若未經鑑界測
    量，丙○○○及家人實不易發現本件土地被竊佔。準此，益
    徵不得因丙○○○及家人未出面制止被告於本件土地上設置
    上揭工作物，而推論丙○○○及家人有同意被告設置上揭工
    作物。
六、至於證人江余鳳及證人鄧美鈴證稱：曾於委員會開會時聽到
    黃雙瑩表示若拆除她家鐵窗，則社區後之土地不再供住戶使
    用云云（詳見原審卷第208 頁、本院94年3 月2 日審判筆錄
    )。 惟證人丁○○於本院則到庭結證裝鐵窗因家中遭竊，裝
    好後主委才說不合規定，伊沒說不讓其裝鐵窗要收回後面（
    指上揭348 地號）土地等語 (同上本院筆錄）。更何況黃雙
    瑩並非348 號地主，亦非其代理人，其所言即認屬實亦無足
    資為被告有利之認定。且丙○○○及家人於被告設置上揭工
    作物後才知悉被竊佔，嗣後縱有若社區不反對其住家設置鐵
    窗，才同意被竊佔之土地繼續供社區使用，亦不阻卻被告已
    成立之犯行。綜上所述，被告所辯核屬事後圖卸飾詞，委無
    足採，犯行堪以認定，應予依法論科。
七、查被告於上揭時間在山坡地設置如附圖所示之工作物，核其
    所為，係犯87年1月7日修正前之舊山坡地保育利用條例第34
    第1項在他人山坡地擅自設置工作物罪。被告行為後，山坡
    地保育利用條例於87年1月7日修正公佈致適用之法律有所變
    更，比較新舊法，以修正前之舊法對被告較為有利，自應適
    用前揭舊法之規定。按山坡地保育利用條例第34條第1項係
    刑法第320條第2項竊佔罪之特別規定，依特別法優於普通法
    之法律競合關係，應適用山坡地保育利用條例第34條第1項
    規定。公訴人雖認被告係犯刑法第320條第2項之竊佔罪，然
    被告所設置工作物之土地為山坡地，已如前述認定，是檢察
    官起訴法條即有未洽，應予變更。被告僱用不知情之工人施
    工設置工作物而占用山坡地，為間接正犯。原審經詳查，以
    被告罪證明確，適用上開法條，並爰審酌其素行，如事實欄
    所載之犯罪動機，占用面積不小，迄今仍未回復原狀等一切
    情狀，量處有期徒刑1年，復諭知如附表Ａ、Ｂ、Ｃ、Ｄ部
    分之工作物，依法宣告沒收。原審認事、用法及量刑，核無
    不當。被告上訴否認犯行；檢察官上訴指摘原審判決未就被
    告竊佔罪責定罪及量刑太輕云云，核均無理由。是檢察官及
    被告之上訴，均應駁回。末查被告未曾受有期徒刑以上刑之
    宣告，有本院被告全國前案紀錄表附卷可按，且目前因腎衰
    竭、雙側腎盂炎腎水腫、大腸癌後放射治療併神經性膀胱炎
    、雙側經皮腎造、人口腸造口術後，定期腸造口、腎造
    更換治療中，有長庚醫院診斷證明書附卷可憑，其身體狀況
    可謂百孔千瘡，加以本件行為前後迄無不良素行，經此偵審
    教訓後當知警惕，應無再犯之虞，本院認所宣告之刑，以暫
    不執行為適當，併諭知緩刑3年，以示矜全。
八、檢察官另以89年偵字第55號竊佔案件、89年度偵字第1094號
    侵占案件移送併辦，本院認與本件事實並無何實質上或裁判
    上一罪關係，自無從併予審理，應退回由檢察官另行偵查，
    附此說明。
據上論斷，應依刑事訴訟法第368 條、刑法第74條第1 款，判決
如主文。
本案經檢察官吳慎志到庭執行職務。
中　　華　　民　　國　　94　　年　　3 　　月　　16　　日
　　　　　　　　　刑事第六庭審判長法　官  許國宏
      　　　　　　　　　　　　    法　官　林銓正
　　       　 　　　　　　　　　　法　官　洪光燦
以上正本證明與原本無異。
如不服本判決，應於收受送達後10日內向本院提出上訴書狀，其
未敘述上訴之理由者並得於提起上訴後10日內向本院補提理由書
（均須按他造當事人之人數附繕本）。
                                  書記官　陳玉嬋
中　　華　　民　　國　　94　　年　　3 　　月　　17　　日
附錄：本案論罪科刑法條全文
山坡地保育利用條例第34條第1 項：
違反第10條規定者，處6 月以上5 年以下有期徒刑，得併科新臺
幣60萬元以下罰金。
